【裁判字號】    97,訴,1156
【裁判日期】    980401
【裁判案由】    當選無效
【裁判全文】
臺灣高雄地方法院民事判決              97年度訴字第1156號
原      告  乙○○
被      告  高雄縣汽車駕駛員職業工會
兼法定代理
人          丙○○
被      告  甲○○
上列當事人間確認當選無效事件，經本院於民國98年3 月17日言
詞辯論終結，判決如下：
    主  文
原告之訴駁回。
訴訟費用由原告負擔。
    事實及理由
一、按確認法律關係之訴，非原告有即受確認判決之法律上利益
    者，不得提起之，民事訴訟法第247 條第1 項前段定有明文
    。查兩造對於高雄縣汽車駕駛員職業工會於民國97年2 月26
    日召開第23屆第1 次會員代表大會，會議中選舉被告丙○○
    為23屆理事及常務理事、選舉被告甲○○為23屆監事是否違
    反法令而無效乙節，既有爭執，而原告身為高雄縣汽車駕駛
    員職業工會之會員，工會之理事、監事之選舉是否無效攸關
    會務運作，與原告之權利息息相關，原告應有受確認判決之
    法律上利益，合先敘明。
二、原告主張：被告高雄縣汽車駕駛員職業工會於民國97年2 月
    26日召開第23屆第1 次會員代表大會（下稱系爭代表大會）
    ，會議中選舉被告丙○○為23屆理事及常務理事、選舉被告
    甲○○為23屆監事（下稱系爭決議）。惟丙○○於系爭代表
    大會召開時，尚擔任新中成等7 家交通股份有限公司之負責
    人，兼具勞、資兩種資格而同時參加勞、資兩種團體，並未
    於系爭代表大會為理監事選舉前提出退出資方團體之申請書
    並經資方團體議決，依工會法第13條及工會法施行細則第12
    條規定，不具高雄縣汽車駕駛員職業工會會員代表及理、監
    事候選人之資格，系爭決議有關丙○○當選常務理事之決議
    違反上開法令，自屬無效，丙○○當選常務理事亦屬無效。
    又甲○○擔任高雄客運公司岡山站站長，未於系爭代表大會
    為理監事選舉前提出退出資方團體之申請書並經資方團體議
    決，依工會法第13條及工會法施行細則第12條規定，參照內
    政部68年7 月5 日台內勞字第25732 號函釋意旨，不具高雄
    縣汽車駕駛員職業工會會員資格，而無參加高雄縣汽車駕駛
    員職業工會理監事選舉之候選人資格，甲○○當選高雄縣汽
    車駕駛員職業工會之監事即屬無效，系爭決議有關甲○○當
    選監事之決議違反上開法令，亦屬無效。原告為高雄縣汽車
    駕駛員職業工會之會員代表，有提起本件確認訴訟之必要及
    利益，爰聲明請求：(一)確認系爭決議無效。(二)確認丙○○於
    高雄縣汽車駕駛員職業工會97年2 月26日舉行之第23屆理事
    及常務理事選舉當選無效，其與高雄縣汽車駕駛員職業工會
    間之委任關係不存在。(三)確認甲○○於高雄縣汽車駕駛員職
    業工會97年2 月26日舉行之第23屆監事選舉當選無效，其與
    高雄縣汽車駕駛員職業工會間之委任關係不存在。
三、被告則以：高雄縣汽車駕駛員職業工會入會積極要件為申請
    人持有職業駕駛執照，丙○○、甲○○依此分別於70年4 月
    1 日、68年6 月19日申請入會，復經高雄縣汽車駕駛員職業
    工會96年9 月5 日會籍清查委員小組會議審查通過，當然具
    有會員資格。又丙○○所擔任之公司負責人身分業於97年2
    月20日經各該公司股東大會決議改選他人擔任在案，丙○○
    已不具資方身分，亦未參加任何資方團體，並無原告所主張
    兼具勞、資兩種資格而同時參加勞、資兩種團體之情事。再
    甲○○雖為高雄客運公司岡山站站長，惟此僅為高雄客運公
    司對外之職稱，甲○○仍屬勞方，且工會法並未禁止從事汽
    車駕駛本業之產業勞工加入高雄縣汽車駕駛員職業工會，依
    高雄客運公司產業工會章程規定，亦未禁止甲○○加入產業
    工會，原告主張甲○○具資方資格實屬誤解。況且，丙○○
    、甲○○當選高雄縣汽車駕駛員職業工會代表，業經高雄縣
    汽車駕駛員職業工會呈報主管機關核備在案，原告於系爭決
    議作成時，並未當場提出異議。是以，系爭決議並無違反法
    令情事，丙○○當選理事及常務理事、甲○○當選監事亦無
    當選無效之情形，原告之訴實無理由等語，資為抗辯，並聲
    明請求駁回原告之訴。
四、兩造爭執與不爭執之事項：
  (一)不爭執部分：
    1.高雄縣汽車駕駛員職業工會於民國97年2 月26日召開第23
      屆第1 次會員代表大會，並作成選舉被告丙○○為23屆理
      事及常務理事、選舉被告甲○○為23屆監事之決議。
    2.甲○○於高雄縣汽車駕駛員職業工會97年2 月26日舉行第
      23屆理監事選舉時，擔任高雄客運公司岡山站站長。
  (二)爭執部分：
    1.系爭決議是否有違反法令而無效情事？
    2.丙○○當選理事、常務理事是否無效？
    3.甲○○當選監事是否無效？
五、本院之判斷：
  (一)按具有勞、資兩種資格，同時參加勞、資兩種團體者，不得
    當選為工會代表及理事、監事，工會法施行細則第12條訂有
    明文。本件原告主張丙○○違反前揭法令，無非係以於系爭
    代表大會召開時，尚擔任新中成、新進成、新立成、新運成
    、新路成、東原、同政等7 家交通有限公司或股份有限公司
    之負責人，為其論據。然查被告丙○○雖本為前開新中成等
    7 家公司之負責人，然已於系爭代表大會前之97年2 月20日
    經各該公司解除其董事長之職位，有董事會會議記錄、股東
    會會議紀錄在卷可稽（見本院卷第109 頁以下）。原告雖主
    張依公司登記資料系爭代表大會當時被告丙○○仍為前開公
    司之負責人云云，惟按公司登記，除設立登記為公司之成立
    要件（參看公司法第6 條）外，其他登記，皆屬對抗要件（
    參看同法第12條），變更董事、監察人，固屬應登記之事項
    ，但此事項之有效存在，並不以登記為其要件，最高法院67
    年台上字第760 號判例闡釋甚明，自不能以主管機關尚未登
    記認被告丙○○並未解任。又依公司法第12條規定董事解任
    非經登記不能對抗第三人，係指公司不能以尚未登記之事項
    對抗第三人，以維護交易之安全，然本件競選理事純屬丙○
    ○個人行為，與公司交易無涉，應無公司法第12條之適用，
    丙○○辯稱因已解任而不具負責人身分，應非無據，原告主
    張丙○○於系爭代表大會時並具有公司負責人之身分云云，
    並不足採。又按工會法施行細則第12條所稱之資方團體，與
    工人組成之工會並列，應係指由商人組成之商業同業公會而
    言，此觀行政院勞委會（81）台勞資一字第7821號函釋將未
    經所屬商業同業公會註銷會籍者當選工會理事認定為無效即
    明。又依商業團體法第12條規定，商業同業公會之會員包含
    公司、行號2 種，會員應指派代表出席商業同業公會，稱為
    會員代表。而公司與行號不同，公司為法人，具有獨立之法
    人格，與公司之員工在法律上為不同之人格主體，若非經公
    司指派為商業同業公會之會員代表，當不能因公司加入商業
    同業公會，即認為所屬員工均失去加入職業工會及當選為工
    會理事之權利，否則將嚴重限制公司員工之權利。而被告丙
    ○○所屬之新中成等公司各為何商業同業公會之會員，被告
    丙○○是否經所屬公司指派為會員代表，原告均未提出任何
    證據供本院審酌，是否能認為丙○○兼具資方身份而參與資
    方團體，更屬有疑。原告主張丙○○當選理事違反工會法施
    行細則第12條規定而無效云云，應屬無據。
  (二)次按凡在工會組織區域內，年滿16歲之男女工人，均有加入
    其所從事產業或職業工會為會員之權利與義務。但已加入產
    業工會者，得不加入職業工會，為工會法第12條所明定。而
    依高雄縣汽車駕駛員職業工會之章程，入會積極要件為申請
    人年滿20歲並持有職業駕駛執照（見本院卷第84頁），是被
    告甲○○具高雄縣汽車駕駛員職業工會之會員資格，要無疑
    義。原告雖主張甲○○擔任高雄客運公司岡山站站長，依工
    會法第13條不具備會員資格，且甲○○兼具勞、資兩種資格
    而同時參加勞、資兩種團體，未於系爭代表大會為理監事選
    舉前提出退出資方團體之申請書並經資方團體議決，違反工
    會法施行細則第12條云云。惟查工會法第13條固明定同一產
    業之被僱人員，除代表僱方行使管理權之各級業務行政主管
    人員外，均有會員資格，然此一限制係針對員工混合組織同
    一產業之被僱人員組織產業工會而言，職業工會之會員資格
    ，仍應依照工會法第12條及各業工會會員會籍標準表規定辦
    理。蓋產業工會係由同一產業內之員工組成，具有相同之雇
    主，且工會常需向該雇主爭取勞工之權益或進行各種協商，
    若允許代表僱方行使管理權之各級業務行政主管人員入會，
    其會員之身分與其工作上之職務難免產生利益衝突，自非所
    宜。而職業工會係由同一行政區域內之同業勞工組成，並無
    相同之雇主，會員係在某產業擔任主管職務，亦不致發生前
    開利益衝突之情事，該等勞工欲加入職業工會，當非法所不
    許，內政部70年2 月23日臺內勞字第7896號函釋亦持相同見
    解，原告所指內政部68年7 月5 日台內勞字第2573 2號函釋
    所稱不得為工會會員，應僅指產業工會，與職業工會無關。
    是甲○○雖為高雄客運公司岡山站站長，仍得加入職業工會
    ，原告主張其不具會員資格，容有誤會。原告另主張甲○○
    兼具勞、資兩種資格而同時參加勞、資兩種團體，然未能舉
    證證明甲○○曾加入何種資方團體，此部份主張亦難採信。
(三)綜上所述，原告主張丙○○、甲○○當選高雄縣汽車駕駛員
    職業工會之理事、監事違反工會法第13條及工會法施行細則
    第12條規定云云，均不足採，尚難認系爭決議有何違法之處
    ，原告訴請確認系爭決議無效及被告丙○○、甲○○當選高
    雄縣汽車駕駛員職業工會之理事、監事無效，於法無據，應
    予駁回。
六、本件事證已臻明確，兩造其餘攻擊防禦方法及舉證，本院審
    酌後認對於判決結果均無影響，不再逐一贅述，附此敘明。
七、據上論結，本件原告之訴為無理由，依民事訴訟法第78條，
    判決如主文。
中    華    民    國    98    年    4     月    1     日
                  民事第四庭  審判長法  官  林玉心
                                    法  官  楊淑珍
                                    法  官  王奕勛
如不服本判決，應於送達後20日內，向本院提出上訴狀並表明上
訴理由，如於本判決宣示後送達前提起上訴者，應於判決送達後
10日內補提上訴理由書（須附繕本）。
中    華    民    國    98    年    4     月    1     日
                                    書記官  王資惠


司法院資訊處製作；財團法人民間司法改革基金會備份。
